ACORDAO-COMPLETO-2504594

ACÓRDÃO 12436/2021 ATA 32/2021 - SEGUNDA CÂMARA

VISTOS, relatados e discutidos estes autos de tomada de contas especial instaurada em desfavor de Manoel Claudio Pessoa Cardoso, na qualidade de prefeito de Canindé (CE) , em razão de não ter ficado comprovada a boa e regular aplicação, dada a omissão no dever de prestar contas, dos recursos federais recebidos pelo município por força do Programa Nacional de Alimentação Escolar (Pnae) , no exercício de 2012, no valor de R$ 1.600.368,00,
ACORDAM os Ministros do Tribunal de Contas da União, reunidos em Sessão da Segunda Câmara, diante das razões expostas pelo Relator, em:
9.1. julgar regulares com ressalva, nos termos dos arts. 1º, inciso I, 16, inciso II, da Lei nº  8.443, de 16 de julho de 1992, c/c os arts. 18 e 23, inciso II, da mesma Lei, as contas de Francisco Celso Crisóstomo Secundino, dando-lhe quitação;
9.2. considerar revel o responsável Manoel Claudio Pessoa Cardoso, para todos os efeitos, dando-se prosseguimento ao processo, com fulcro no art. 12, § 3º, da Lei 8.443, de 16 de julho de 1992;
9.3. julgar irregulares, nos termos dos arts. 1º, inciso I, 16, inciso III, alíneas "b" e "c", da Lei nº  8.443, de 1992, c/c os arts. 19 e 23, inciso III, da mesma lei, as contas do responsável Manoel Claudio Pessoa Cardoso;
9.4. condenar o responsável Manoel Claudio Pessoa Cardoso ao pagamento dos valores especificados, atualizados monetariamente e acrescido dos juros de mora calculados a partir das datas discriminadas até a data da efetiva quitação do débito, fixando-lhe o prazo de quinze dias, para que comprove o recolhimento das referidas quantias aos cofres do Fundo Nacional de Desenvolvimento da Educação, nos termos do art. 23, inciso III, alínea "c", da Lei nº  8.443, de 1992, c/c o art. 214, inciso III, alínea "a", do Regimento Interno;  
	Data de ocorrência
	Valor histórico (R$) 

	28/3/2012
	107.658,00

	3/4/2012
	107.658,00

	30/4/2012
	107.658,00

	4/6/2012
	107.658,00

	3/7/2012
	126.366,00

	17/7/2012
	133.140,00

	2/8/2012
	182.046,00

	5/9/2012
	182.046,00

	2/10/2012
	182.046,00

	5/11/2012
	182.046,00

	4/12/2012
	182.046,00

9.5. aplicar ao responsável Manoel Claudio Pessoa Cardoso, a multa prevista no art. 57 da Lei nº  8.443, de 1992, c/c o art. 267 do Regimento Interno, no valor de R$ 125.000,00 (cento e vinte e cinco mil reais) , fixando-lhe o prazo de quinze dias, a contar da notificação, para que comprove, nos termos do art. 214, inciso III, alínea "a", do Regimento Interno, o recolhimento das dívidas aos cofres do Tesouro Nacional, atualizadas monetariamente desde a data deste acórdão até a do efetivo recolhimento, se pagas após o vencimento, na forma da legislação em vigor; 
9.6. autorizar, desde logo, a cobrança judicial das dívidas, caso não atendida a notificação, na forma do disposto no art. 28, inciso II, da Lei nº 8.443, de 1992;
9.7. autorizar, desde logo, se requerido, com fundamento no art. 28, inciso I, da Lei nº  8.443, de 1992, c/c o art. 217, §§ 1º e 2º do Regimento Interno, o parcelamento das dívidas em até 36 parcelas, incidindo, sobre cada parcela, corrigida monetariamente, os correspondentes acréscimos legais, fixando-lhe o prazo de quinze dias, a contar do recebimento da notificação, para comprovar o recolhimento da primeira parcela, e de trinta dias, a contar da parcela anterior, para comprovar os recolhimentos das demais parcelas, devendo incidir, sobre cada valor mensal da dívida referida no item 9.4 os juros de mora devidos, na forma prevista na legislação em vigor, alertando o responsável de que a falta de comprovação do recolhimento de qualquer parcela importará o vencimento antecipado do saldo devedor, nos termos do § 2º do art. 217 do Regimento Interno;
9.8. alertar o Município de Canindé (CE) de que cabe ao prefeito sucessor, sob pena das sanções legais, além da adoção das medidas legais necessárias ao resguardo do patrimônio público até o prazo, vencido em seu mandato, para a apresentação da prestação de contas de recursos federais recebidos por seu antecessor, a demonstração, para o ente repassador, da impossibilidade de fazê-lo, no mesmo prazo, sempre que for o caso, conforme o art. 26-A, § 8º, da Lei nº  10.522, de 19 de julho de 2002, com redação dada pela Lei nº  12.810, de 15 de maio de 2013;
9.9. dar ciência deste acórdão à Secretaria de Controle Externo de Tomada de Contas Especial, aos responsáveis, e ao Fundo Nacional de Desenvolvimento da Educação, informando os últimos de que seu inteiro teor, e o relatório e o voto que o precedem, podem ser acessados em www.tcu.gov.br/acordaos;
9.10. enviar cópia deste acórdão à Procuradoria da República no Ceará nos termos do § 3º do art. 16 da Lei nº  8.443, de 1992, c/c o § 7º do art. 209 do Regimento Interno, para adoção das medidas que entender cabíveis, informando-a de que seu inteiro teor, incluindo o relatório e o voto, podem ser acessados em www.tcu.gov.br/acordaos.

TOMADA DE CONTAS ESPECIAL. TCE instaurada pelo(a) Fundo Nacional de Desenvolvimento da Educação em razão de Omissão no dever de prestar contas, para atendimento ao Programa Nacional de Alimentação Escolar (PNAE), exercício 2012, função EDUCACAO (nº da TCE no sistema: 1990/2018).

Segunda Câmara

Município de Canindé (CE).

3. Responsáveis: Francisco Celso Crisóstomo Secundino (CPF XXX.590.673-XX); Manoel Claudio Pessoa Cardoso (CPF XXX.271.923-XX).

13.1. Ministros presentes: Bruno Dantas (Presidente), Augusto Nardes, Aroldo Cedraz e Raimundo Carreiro (Relator).
13.2. Ministros-Substitutos presentes: Marcos Bemquerer Costa e André Luís de Carvalho.

RAIMUNDO CARREIRO

Trata-se de Tomada de Contas Especial instaurada em desfavor de Manoel Claudio Pessoa Cardoso, na qualidade de prefeito de Canindé (CE) , em razão de não ter ficado comprovada a boa e regular aplicação, dada a omissão no dever de prestar contas, dos recursos federais recebidos pelo município por força do Programa Nacional de Alimentação Escolar (Pnae) , no exercício de 2012, no valor de R$ 1.600.368,00 (peça 2) .
FASE INTERNA
O tomador de contas, cujo relatório conclusivo se encontra à peça 16, constatou as irregularidades e o débito mencionados. Atribuiu a responsabilidade ao ex-prefeito, na condição de gestor dos recursos transferidos.
A Controladoria Geral da União (CGU) , em relatório de auditoria (peça 17) , acompanhou o parecer do Tomador de Contas. Destarte, certificou a irregularidade das contas em apreciação (peça 18) , tendo a autoridade ministerial competente atestado haver tomado conhecimento de suas conclusões (peça 20) .
EXAME PRELIMINAR
O disposto no art. 10 da IN n.º 71, de 2012 foi observado, uma vez que constam dos autos os documentos elencados no referido dispositivo normativo que se enquadram ao caso vertente e que possibilitam a análise do mérito da questão em debate e o amplo exercício do contraditório e do direito de defesa.
CITAÇÃO
Manoel Claudio Pessoa Cardoso e seu sucessor, Francisco Celso Crisóstomo Secundino, foram ouvidos pelas seguintes irregularidades, nos termos propostos pela unidade técnica:
0. Manoel Claudio Pessoa Cardoso:
0. citação (peça 36, p. 6) :
Irregularidade: Não comprovação da boa e regular aplicação dos recursos federais repassados ao município de Canindé - CE, em face da omissão no dever de prestar contas dos valores transferidos, no âmbito do Programa Nacional de Alimentação Escolar (PNAE) , no exercício de 2012, cujo prazo encerrou-se em 30/4/2013.
0. audiência (peça 36, p. 6) :
Irregularidade: Não disponibilização das condições materiais mínimas e necessárias para que o seu sucessor pudesse apresentar a prestação de contas do Programa Nacional de Alimentação Escolar (PNAE) , no exercício de 2012, cujo prazo encerrou-se em 30/4/2013.
0. Francisco Celso Crisóstomo Secundino, em audiência, (peça 37, p. 4) :
Irregularidade: Não cumprimento do prazo originalmente estipulado para prestação de contas do Programa Nacional de Alimentação Escolar (PNAE) , no exercício de 2012, cujo prazo encerrou-se em 30/4/2013; bem como não apresentação de elementos que comprovem ter adotado medidas administrativas efetivas de obtenção dos documentos relativos à prestação de contas ou apresentação de justificativas que demonstrem a existência de impedimento concreto de prestar contas quando do vencimento do referido prazo.
Manoel Claudio Pessoa Cardoso não se manifestou, tornando-se revel. Francisco Celso Crisóstomo Secundino apresentou, ainda que intempestivamente, suas razões de justificativa à peça 55.
ANÁLISE DE MÉRITO 
A seguir, com fundamento no art. 1º, § 3º, inciso I, da Lei nº 8.443, de 1992, transcrevo excerto do exame da matéria tratada nos autos levado a efeito Secretaria de Controle Externo de Tomada de Contas Especial (SecexTCE) à peça 70, ratificado pelo titular da unidade técnica à peça 72.
HISTÓRICO
Em 3/7/2018, com fundamento na IN/TCU 71/2012, alterada pela IN/TCU 76/2016 e DN/TCU 155/2016, o dirigente do Fundo Nacional de Desenvolvimento da Educação autorizou a instauração da tomada de contas especial (peça 1) . O processo foi registrado no sistema e-TCE com o número 1990/2018.
Os recursos repassados por FNDE ao Município de Canindé/CE, no âmbito do Programa Nacional de Alimentação Escolar (PNAE) - exercício 2012, totalizaram R$ 1.600.368,00 (peça 2) .
O fundamento para a instauração da Tomada de Contas Especial, conforme consignado na matriz de responsabilização elaborada pelo tomador de contas, foi a constatação da seguinte irregularidade:
Omissão no dever legal de prestar contas do PNAE/2012.
O Sr. Manoel Claudio Pessoa Cardoso, responsável arrolado na fase interna, foi devidamente comunicado e, diante da ausência de justificativas suficientes para elidir a irregularidade e da não devolução dos recursos, instaurou-se a tomada de contas especial.
No relatório (peça 16) , o tomador de contas concluiu que o prejuízo importaria no valor original de R$ 1.600.368,00, imputando-se a responsabilidade a Manoel Claudio Pessoa Cardoso, Prefeito Municipal, no período de 1/1/2009 a 31/12/2012, na condição de gestor dos recursos.
Em 1/8/2019, a Controladoria-Geral da União emitiu o relatório de auditoria (peça 17) , em concordância com o relatório do tomador de contas. O certificado de auditoria e o parecer do dirigente do órgão de controle interno concluíram pela irregularidade das presentes contas (peças 18 e 19) .
Em 20/8/2019, o ministro responsável pela área atestou haver tomado conhecimento das conclusões contidas no relatório e certificado de auditoria, bem como do parecer conclusivo do dirigente do órgão de controle interno, manifestando-se pela irregularidade das contas, e determinou o encaminhamento do processo ao Tribunal de Contas da União (peça 20) .
Na instrução inicial (peça 36) , analisando-se os documentos nos autos e levando-se em conta os ajustes propostos pelo parecer do Diretor (peça 37) , com os quais concordou o Secretário da unidade (peça 38) , o qual foi ratificado pelo Ministro Raimundo Carreiro, Relator deste feito (peça 39) , especificamente no que concerne à necessidade de chamamento aos autos do prefeito sucessor, Sr. Francisco Celso Crisóstomo Secundino (CPF XXX.590.673-XX) , gestão 2013 a 2016, concluiu-se pela necessidade de realização de citação e audiências, conforme detalhado a seguir:
Irregularidade 1: Não comprovação da boa e regular aplicação dos recursos federais repassados ao município de Canindé - CE, em face da omissão no dever de prestar contas dos valores transferidos, no âmbito do Programa Nacional de Alimentação Escolar (PNAE) , no exercício de 2012, cujo prazo encerrou-se em 30/4/2013.
Evidências da irregularidade: documentos técnicos presentes nas peças 2, 3, 7 e 14.
Normas infringidas: art. 37, caput, c/c o art. 70, parágrafo único, da Constituição da República Federativa do Brasil; art. 93, do Decreto-lei 200/1967; art. 66, do Decreto 93.872/1986; art. 33 da Resolução CD/FNDE nº 38, de 16 de julho de 2009.
Débitos relacionados ao Sr. Manoel Claudio Pessoa Cardoso (CPF: XXX.271.923-XX) :
	Data de ocorrência
	Valor histórico (R$) 

	28/3/2012
	107.658,00

	3/4/2012
	107.658,00

	30/4/2012
	107.658,00

	4/6/2012
	107.658,00

	3/7/2012
	126.366,00

	17/7/2012
	133.140,00

	2/8/2012
	182.046,00

	5/9/2012
	182.046,00

	2/10/2012
	182.046,00

	5/11/2012
	182.046,00

	4/12/2012
	182.046,00

Cofre credor: Fundo Nacional de Desenvolvimento da Educação.
Responsável: Manoel Claudio Pessoa Cardoso (CPF: XXX.271.923-XX) .
Conduta: Não demonstrar a boa e regular aplicação dos recursos federais recebidos e geridos por meio do instrumento em questão, no exercício de 2012, em face da omissão na prestação de contas, cujo prazo encerrou-se em 30/4/2013.
Nexo de causalidade: A conduta descrita impediu o estabelecimento do nexo causal entre as possíveis despesas efetuadas com os recursos recebidos, no âmbito do instrumento em questão, no exercício de 2012.
Culpabilidade: Não há excludentes de ilicitude, de culpabilidade e de punibilidade; é razoável supor que o responsável tinha consciência da ilicitude de sua conduta; era exigível conduta diversa da praticada, qual seja, desincumbir-se do seu dever por meio da disponibilização das condições materiais mínimas e necessárias para que o seu sucessor pudesse apresentar prestação de contas no prazo e forma devidos.
Encaminhamento: citação.
Irregularidade 2: Não disponibilização das condições materiais mínimas e necessárias para que o seu sucessor pudesse apresentar a prestação de contas do Programa Nacional de Alimentação Escolar (PNAE) , no exercício de 2012, cujo prazo encerrou-se em 30/4/2013.
Evidências da irregularidade: documentos técnicos presentes nas peças 3, 7 e 14.
Normas infringidas: art. 37, caput, c/c o art. 70, parágrafo único, da Constituição da República Federativa do Brasil; art. 93, do Decreto-lei 200/1967; art. 66, do Decreto 93.872/1986; art. 33 da Resolução CD/FNDE nº 38, de 16 de julho de 2009.
Responsável: Manoel Claudio Pessoa Cardoso (CPF: XXX.271.923-XX) .
Conduta: Não disponibilizar as condições materiais mínimas e necessárias para que o seu sucessor pudesse apresentar a prestação de contas.
Nexo de causalidade: A conduta descrita impediu o estabelecimento do nexo causal entre as possíveis despesas efetuadas com os recursos recebidos, no âmbito do instrumento em questão, no exercício de 2012.
Culpabilidade: Não há excludentes de ilicitude, de culpabilidade e de punibilidade; é razoável supor que o responsável tinha consciência da ilicitude de sua conduta; era exigível conduta diversa da praticada, qual seja, desincumbir-se do seu dever por meio da disponibilização das condições materiais mínimas e necessárias para que o seu sucessor pudesse apresentar a prestação de contas no prazo e forma devidos.
Encaminhamento: audiência.
Irregularidade 3: Não cumprimento do prazo originalmente estipulado para prestação de contas do Programa Nacional de Alimentação Escolar (PNAE) , no exercício de 2012, cujo prazo encerrou-se em 30/4/2013; bem como não apresentação de elementos que comprovem ter adotado medidas administrativas efetivas de obtenção dos documentos relativos à prestação de contas ou apresentação de justificativas que demonstrem a existência de impedimento concreto de prestar contas quando do vencimento do referido prazo.
Evidências da irregularidade: documentos técnicos presentes nas peças 3, 7 e 14.
Normas infringidas: art. 37, caput, c/c o art. 70, parágrafo único, da Constituição da República Federativa do Brasil; art. 93, do Decreto-lei 200/1967; art. 66, do Decreto 93.872/1986; Resolução CD/FNDE nº 38, de 16 de julho de 2009.
Responsável: Francisco Celso Crisóstomo Secundino (CPF: XXX.590.673-XX) .
Conduta: Descumprir o prazo originalmente estipulado para prestação de contas dos recursos federais recebidos à conta do instrumento em questão, o qual se encerrou em 30/4/2013, bem como não apresentar elementos que comprovem ter adotado medidas administrativas efetivas de obtenção dos documentos relativos à prestação de contas ou apresentar de justificativas que demonstrem a existência de impedimento concreto de prestar contas quando do vencimento do referido prazo.
Nexo de causalidade: A conduta descrita impediu o estabelecimento do nexo causal entre as possíveis despesas efetuadas com os recursos recebidos, no âmbito do instrumento em questão, no exercício de 2012.
Culpabilidade: Não há excludentes de ilicitude, de culpabilidade e de punibilidade; é razoável supor que o responsável tinha consciência da ilicitude de sua conduta; era exigível conduta diversa da praticada, qual seja, desincumbir-se do seu dever por meio da apresentação da prestação de contas no prazo e forma devidos.
Encaminhamento: audiência.
Em cumprimento ao pronunciamento do Relator deste feito (peça 39) , foram efetuadas a citação e as audiências dos responsáveis, nos moldes adiante:
 Manoel Claudio Pessoa Cardoso - promovidas a citação e audiência do responsável, conforme delineado adiante:
	Comunicação: Ofício 22104/2020 - Seproc (peça 43) .
Data da Expedição: 2/7/2020.
Data da Ciência: 8/7/2020 (peça 44) 
Observação: Ofício enviado para o endereço do responsável, conforme pesquisa de endereço no sistema da Receita Federal (peça 40) .
Fim do prazo para a defesa: 23/7/2020.

 Francisco Celso Crisóstomo Secundino - promovida a audiência do responsável, conforme delineado adiante:
	Comunicação: Ofício 22105/2020 - Seproc (peça 42) .
Data da Expedição: 1/7/2020.
Data da Ciência: 15/7/2020 (peça 45) .
Observação: Ofício enviado para o endereço do responsável, conforme pesquisa de endereço no sistema da Receita Federal (peça 41) .
Fim do prazo para a defesa: 30/7/2020.

Conforme Despacho de Conclusão das Comunicações Processuais (peça 46) , as providências inerentes às comunicações processuais foram concluídas.
Transcorrido o prazo regimental, os responsáveis Manoel Claudio Pessoa Cardoso e Francisco Celso Crisóstomo Secundino permaneceram silentes e foram considerados revéis, nos termos do art. 12, §3º, da Lei 8.443/1992.
Dessa forma, por meio de instrução de mérito (peças 49, 50 e 51) , com a anuência do MP/TCU (peça 52) , propôs-se que os responsáveis Manoel Claudio Pessoa Cardoso e Francisco Celso Crisóstomo Secundino fossem considerados revéis, nos termos do art. 12, §3º, da Lei 8.443/1992, com o julgamento pela irregularidade das contas de ambos, condenando apenas o Sr. Manoel Claudio Pessoa Cardoso ao débito apurado com a aplicação da multa prevista no art. 57 da Lei 8.443/1992, e, quanto ao Sr. Francisco Celso Crisóstomo Secundino, apenas com a aplicação da multa prevista no art. 58, inciso II, da Lei 8.443/1992.
Posteriormente, estando os autos no Gabinete do Exmo. Ministro Raimundo Carreiro, Relator deste feito, o responsável Francisco Celso Crisóstomo Secundino apresentou intempestivamente as suas razões de justificativa (peça 55) , o que motivou a expedição de Despacho pelo Relator (peça 57, p. 2) , nos seguintes termos:
Encontrando-se os autos em meu Gabinete, verifico que o Sr. Francisco Celso Crisóstomo Secundino, por meio de causídico nomeado, apresentou extemporânea petição de defesa. Considerando as limitações conjunturais decorrentes da atual situação de pandemia para os jurisdicionados do Tribunal, bem como o princípio da busca da verdade material que rege as análises de contas pelo TCU, delibero no sentido de que a Secex-TCE analise os argumentos apresentados pelo ex-prefeito de Canindé, no período 2013-2016, e se manifeste acerca dos eventuais impactos na proposta insculpida na instrução de peça 49.
No ensejo, determino ainda que a Unidade Técnica amplie as tentativas de comunicação com o Sr. Manoel Claudio Pessoa Cardoso visando seu comparecimento no presente processo, devendo utilizar para esse intento, além do reenvio de comunicação para o endereço residencial, também o endereço comercial do responsável, referido na peça 14, p. 4, ou outros constantes em pesquisa de bases de dados disponíveis.
Cumpridas essas etapas, seja oportunizada ao Ministério Público junto ao Tribunal nova manifestação antes do retorno dos autos ao meu Gabinete, em atenção ao art. 62, inciso III do Regimento Interno.
Dessa forma, foi elaborada uma nova instrução preliminar (peças 58, 59 e 60) mediante a qual foi proposta a renovação da citação e da audiência que foram anteriormente enviadas ao Sr. Manoel Claudio Pessoa Cardoso (conforme proposto originalmente às peças 36, 37 e 38) , indicando que deveriam ser utilizados nesse intento, além do reenvio de comunicação para o endereço residencial, também o endereço comercial do responsável, referido na peça 14, p. 4, ou outros constantes em pesquisa de bases de dados disponíveis.
Assim, em cumprimento ao Despacho do Relator (peça 57) , foram renovadas a citação e a audiência do responsável Manoel Claudio Pessoa Cardoso, nos moldes descritos abaixo:
	Comunicação: Ofício 21093/2021 - Seproc (peça 64) .
Data da Expedição: 4/5/2021.
Data da Ciência: não houve (Ausente) (peça 67) .
Observação: Ofício enviado para o endereço do responsável, conforme pesquisa na base de dados no sistema da Receita Federal, custodiada pelo TCU (peça 61) .

	Comunicação: Ofício 21094/2021 - Seproc (peça 63) .
Data da Expedição: 4/5/2021.
Data da Ciência: não houve (Mudou-se) (peça 66) .
Observação: Ofício enviado para o endereço do responsável, conforme pesquisa na base de dados no sistema da Receita Federal, custodiada pelo TCU (peça 61) .

	Comunicação: Ofício 21095/2021 - Seproc (peça 62) .
Data da Expedição: 4/5/2021.
Data da Ciência: 20/5/2021 (peça 65) .
Nome Recebedor: Francisco José Freire (RG 98012006310) .
Observação: Ofício enviado para o endereço do responsável, conforme pesquisa na base de dados no sistema do Renach, custodiada pelo TCU (peça 61) .
Fim do prazo para a defesa: 4/6/2021.

Conforme Despacho de Conclusão das Comunicações Processuais (peça 68) , as providências inerentes às comunicações processuais foram concluídas. 
Transcorrido o prazo regimental, o responsável Manoel Claudio Pessoa Cardoso permaneceu silente, devendo ser considerado revel, nos termos do art. 12, § 3º, da Lei 8.443/1992.
Por sua vez, as razões de justificativa apresentadas intempestivamente pelo responsável Francisco Celso Crisóstomo Secundino (peça 55) serão objeto de análise na presente instrução.
ANÁLISE DOS PRESSUPOSTOS DE PROCEDIBILIDADE DA IN/TCU 71/2012
Avaliação de Viabilidade do Exercício do Contraditório e Ampla Defesa:
Verifica-se que não houve o transcurso de mais de dez anos desde o fato gerador sem que tenha havido a notificação dos responsáveis pela autoridade administrativa federal competente (art. 6º, inciso II, c/c art. 19 da IN/TCU 71/2012, modificada pela IN/TCU 76/2016) , uma vez que o fato gerador da irregularidade sancionada ocorreu em 1/5/2013, haja vista que o vencimento do prazo para prestação de contas deu-se em 30/4/2013, e os responsáveis foram notificados sobre as irregularidades pela autoridade administrativa competente conforme abaixo:
Manoel Claudio Pessoa Cardoso, por meio do edital acostado à peça 8, publicado em 24/7/2017.
Francisco Celso Crisóstomo Secundino, por meio do ofício constante da peça 8 (p. 1) , recebido em 4/9/2013 (peça 9, p. 1) .
Valor de Constituição da TCE:
Verifica-se, ainda, que o valor atualizado do débito apurado (sem juros) em 1/1/2017 é de R$ 2.182.009,06, portanto superior ao limite mínimo de R$ 100.000,00, na forma estabelecida conforme os arts. 6º, inciso I, e 19 da IN/TCU 71/2012, modificada pela IN/TCU 76/2016.
OUTROS PROCESSOS/DÉBITOS NOS SISTEMAS DO TCU COM OS MESMOS RESPONSÁVEIS
Informa-se que foram encontrados processos no Tribunal com os mesmos responsáveis:
	Responsável
	Processos

	Manoel Claudio Pessoa Cardoso
	Processo 020.036/2021-3 [TCE, aberto]
Processo 016.466/2021-7 [TCE, aberto]
Processo 002.685/2020-5 [TCE, aberto]
Processo 008.973/2021-0 [TCE, aberto]
Processo 025.920/2017-0 [TCE, aberto]
Processo 009.513/2021-3 [CBEX, encerrado]
Processo 009.514/2021-0 [CBEX, encerrado]
Processo 035.852/2019-4 [CBEX, encerrado]
Processo 035.850/2019-1 [CBEX, encerrado]
Processo 001.428/2017-9 [CBEX, encerrado]
Processo 034.355/2018-9 [TCE, encerrado]
Processo 016.780/2015-9 [TCE, encerrado]

	Francisco Celso Crisóstomo Secundino
	Processo 033.847/2019-3 [TCE, aberto]
Processo 009.251/2019-7 [TCE, aberto]
Processo 008.687/2021-8 [TCE, aberto]
Processo 008.755/2021-3 [TCE, aberto]
Processo 008.973/2021-0 [TCE, aberto]
Processo 008.566/2021-6 [TCE, aberto]
Processo 008.974/2021-7 [TCE, aberto]
Processo 034.355/2018-9 [TCE, encerrado]
Processo 032.602/2013-8 [REPR, encerrado]
Processo 014.542/2001-8 [TCE, encerrado]
Processo 019.916/2020-5 [TCE, aberto]

A tomada de contas especial está, assim, devidamente constituída e em condição de ser instruída.
EXAME TÉCNICO
Da validade das notificações:
Preliminarmente, cumpre tecer breves considerações sobre a forma como são realizadas as comunicações processuais no TCU. A esse respeito, destacam-se o art. 179, do Regimento Interno do TCU (Resolução 155, de 4/12/2002) e o art. 4º, inciso III, § 1º, da Resolução TCU 170, de 30 de junho de 2004, in verbis:
Art. 179. A citação, a audiência ou a notificação, bem como a comunicação de diligência, farse-ão:
I - mediante ciência da parte, efetivada por servidor designado, por meio eletrônico, fac-símile, telegrama ou qualquer outra forma, desde que fique confirmada inequivocamente a entrega da comunicação ao destinatário;
II - mediante carta registrada, com aviso de recebimento que comprove a entrega no endereço do destinatário;
III - por edital publicado no Diário Oficial da União, quando o seu destinatário não for localizado
 (...) 
Art. 3º As comunicações serão dirigidas ao responsável, ou ao interessado, ou ao dirigente de órgão ou entidade, ou ao representante legal ou ao procurador constituído nos autos, com poderes expressos no mandato para esse fim, por meio de:
I - correio eletrônico, fac-símile ou telegrama;
II - servidor designado;
III - carta registrada, com aviso de recebimento;
IV - edital publicado no Diário Oficial da União, quando o seu destinatário não for localizado, nas hipóteses em que seja necessário o exercício de defesa.
Art. 4º. Consideram-se entregues as comunicações:
I - efetivadas conforme disposto nos incisos I e II do artigo anterior, mediante confirmação da ciência do destinatário;
II - realizadas na forma prevista no inciso III do artigo anterior, com o retorno do aviso de recebimento, entregue comprovadamente no endereço do destinatário;
III - na data de publicação do edital no Diário Oficial da União, quando realizadas na forma prevista no inciso IV do artigo anterior.
§ 1º O endereço do destinatário deverá ser previamente confirmado mediante consulta aos sistemas disponíveis ao Tribunal ou a outros meios de informação, a qual deverá ser juntada ao respectivo processo.
 (...) 
Bem se vê, portanto, que a validade da citação via postal não depende de que o aviso de recebimento seja assinado pelo próprio destinatário da comunicação, o que dispensa, no caso em tela, a entrega do AR em "mãos próprias". A exigência da norma é no sentido de o Tribunal verificar se a correspondência foi entregue no endereço correto, residindo aqui a necessidade de certeza inequívoca.
Não é outra a orientação da jurisprudência do TCU, conforme se verifica dos julgados a seguir transcritos:
São válidas as comunicações processuais entregues, mediante carta registrada, no endereço correto do responsável, não havendo necessidade de que o recebimento seja feito por ele próprio (Acórdão 3648/2013-TCU-Segunda Câmara, Relator Min. José Jorge) ;
É prescindível a entrega pessoal das comunicações pelo TCU, razão pela qual não há necessidade de que o aviso de recebimento seja assinado pelo próprio destinatário. Entregandose a correspondência no endereço correto do destinatário, presume-se o recebimento da citação. (Acórdão 1019/2008-TCU-Plenário, Relator Min. Benjamin Zymler) ;
As comunicações do TCU, inclusive as citações, deverão ser realizadas mediante Aviso de Recebimento - AR, via Empresa Brasileira de Correios e Telégrafos, bastando para sua validade que se demonstre que a correspondência foi entregue no endereço correto. (Acórdão 1526/2007-TCU-Plenário, Relator Min. Aroldo Cedraz) .
A validade do critério de comunicação processual do TCU foi referendada pelo Supremo Tribunal Federal, nos termos do julgamento do MS-AgR 25.816/DF, por meio do qual se afirmou a desnecessidade da ciência pessoal do interessado, entendendo-se suficiente a comprovação da entrega do "AR" no endereço do destinatário:
Ementa: agravo regimental. Mandado de segurança. Desnecessidade de intimação pessoal das decisões do tribunal de contas da união. art. 179 do regimento interno do TCU. Intimação do ato impugnado por carta registrada, iniciado o prazo do art. 18 da lei nº 1.533/51 da data constante do aviso de recebimento. Decadência reconhecida. Agravo improvido.
O envio de carta registrada com aviso de recebimento está expressamente enumerado entre os meios de comunicação de que dispõe o Tribunal de Contas da União para proceder às suas intimações.
O inciso II do art. 179 do Regimento Interno do TCU é claro ao exigir apenas a comprovação da entrega no endereço do destinatário, bastando o aviso de recebimento simples.
Da revelia do responsável Manoel Claudio Pessoa Cardoso:
No caso vertente, a citação do responsável Manoel Claudio Pessoa Cardoso se deu em endereços provenientes de pesquisas de endereços realizadas pelo TCU (vide parágrafos acima) , porquanto, devido ao insucesso de realizar a citação em endereços constantes na base de dados da Receita custodiada pelo TCU, buscou-se a notificação em endereços provenientes das bases de dados públicas custodiadas pelo TCU (Renach) . A entrega dos ofícios citatórios nesses endereços ficou comprovada conforme detalhamento a seguir:
Manoel Claudio Pessoa Cardoso, ofício 22104/2020 - Seproc (peça 43) , origem no sistema da Receita Federal; ofício 21093/2021 - Seproc (peça 64) , origem no sistema da Receita Federal; ofício 21094/2021 - Seproc (peça 63) , origem no sistema da Receita Federal e ofício 21095/2021 - Seproc (peça 62) , origem no sistema do Renach.
Nos processos do TCU, a revelia não leva à presunção de que seriam verdadeiras todas as imputações levantadas contra os responsáveis, diferentemente do que ocorre no processo civil, em que a revelia do réu opera a presunção da verdade dos fatos narrados pelo autor (Acórdão 1009/2018-TCU-Plenário, Relator Min. Bruno Dantas; 2369/2013 - TCU - Plenário, Relator Min. Benjamin Zymler e 2449/2013 - TCU - Plenário, Relator Min. Benjamin Zymler) . Dessa forma, a avaliação da responsabilidade do agente não pode prescindir da prova existente no processo ou para ele carreada.
Ao não apresentar sua defesa, o responsável Manoel Claudio Pessoa Cardoso deixou de produzir prova da regular aplicação dos recursos sob sua responsabilidade, em afronta às normas que impõem aos gestores públicos a obrigação legal de, sempre que demandados pelos órgãos de controle, apresentar os documentos que demonstrem a correta utilização das verbas públicas, a exemplo do contido no art. 93 do Decreto-Lei 200/1967: "Quem quer que utilize dinheiros públicos terá de justificar seu bom e regular emprego na conformidade das leis, regulamentos e normas emanadas das autoridades administrativas competentes."
Mesmo as alegações de defesa não sendo apresentadas, considerando o princípio da verdade real que rege esta Corte, procurou-se buscar, em manifestações dos responsáveis na fase interna desta Tomada de Contas Especial, se havia algum argumento que pudesse ser aproveitado a seu favor.
No entanto, o responsável Manoel Claudio Pessoa Cardoso não se manifestou na fase interna, não havendo, assim, nenhum argumento que possa vir a ser analisado e posteriormente servir para afastar as irregularidades apontadas.
Em consulta aos sistemas corporativos do instaurador (por exemplo: SICONV, SIGPC etc.) , realizada na data de 5/7/2021 (peça 69) , verifica-se que o responsável Manoel Claudio Pessoa Cardoso também não apresentou as contas junto ao instaurador e continua inadimplente.
Em se tratando de processo em que a parte interessada não se manifestou acerca das irregularidades imputadas, não há elementos para que se possa efetivamente aferir e reconhecer a ocorrência de boa-fé na conduta dos responsáveis, podendo este Tribunal, desde logo, proferir o julgamento de mérito pela irregularidade das contas, conforme os termos dos §§ 2º e 6º do art. 202 do Regimento Interno do TCU. (Acórdão 2064/2011-TCU-Primeira Câmara (relator Min. Ubiratan Aguiar) , 6.182/2011-TCU-1ª Câmara (relator Min. Weber de Oliveira) , 4.072/2010-TCU-1ª Câmara (Relator Min. Valmir Campelo) , 1.189/2009-TCU-1ª Câmara (Relator Min. Marcos Bemquerer) , 731/2008-TCU-Plenário (Relator Min. Aroldo Cedraz) .
Dessa forma, o responsável Manoel Claudio Pessoa Cardoso deve ser considerado revel, nos termos do art. 12, § 3º, da Lei 8.443/1992, devendo as suas contas serem julgadas irregulares, condenando-o ao débito apurado e aplicando-lhe a multa prevista no art. 57 da Lei 8.443/1992.
Razões de justificativa apresentadas pelo Sr. Francisco Celso Crisóstomo Secundino (peça 55) :
Argumentos:
Após fazer um breve histórico processual, o responsável Francisco Celso Crisóstomo Secundino alegou o seguinte (peça 55) :
Argumenta que os recursos foram integralmente geridos na gestão do ex-prefeito Manoel Cláudio Pessoa Cardoso;
Informa que o prefeito sucessor apresentou ao FNDE cópia de petição inicial de ação de improbidade administrativa ajuizada em face do antecessor (peça 14, p. 4-12) ;
Aduz que a instrução de peça 36 acolheu as conclusões preliminares do FNDE na fase interna e propôs a citação e a audiência apenas do prefeito antecessor, em que pese os titulares da subunidade e da unidade terem discordado de tal entendimento e proposto a audiência do sucessor (peças 37 e 38) ;
Defende a possibilidade de defesa nesta etapa processual, assim como a ausência de revelia;
Anota que se pode aferir e reconhecer a sua boa-fé, devendo ser enfrentadas as suas razões de defesa;
Alega que o responsável ajuizou ação de improbidade administrativa autuada sob o nº 13039-03.2013.88.06.0055 perante a Comarca de Canindé/CE (peça 14, p. 4-12) ;
Assevera que, naquela ação, foi requerido o ressarcimento integral do dano eventualmente atualizado, a ser definido em liquidação de sentença, independentemente do valor atribuído à causa (no caso, R$ 341.400,00, valor este inferior ao valor histórico do ressarcimento cobrado neste processo, de R$ 1.600.368,00, conforme peça 2) ;
Argumenta que o relatório do tomador de contas e o relatório de auditoria da CGU (peça 17, p. 2) reconheceram a ausência de sua corresponsabilidade (peça 16, p. 3) ;
Afirma que, na referida ação judicial, evidenciou-se a não disponibilização das condições materiais mínimas e necessárias para que o prefeito sucessor pudesse apresentar a prestação de contas do PNAE/2012, cujo prazo se encerrou em 30/4/2013;
Diante disso, conclui que o sucessor não pode figurar como corresponsável pela omissão no dever de prestar contas dos recursos ora questionados, uma vez que tomou as providências necessárias para o resguardo do patrimônio público;
Sustenta tal conclusão no Parecer nº 767/2008 da Procuradoria Federal no FNDE - PROFE;
Aduz que, como o sucessor ficou impossibilitado de prestar contas dos recursos utilizados em gestão anterior, porque o seu antecessor não lhe repassou os documentos necessários para essa prestação, aplica-se a jurisprudência do Tribunal que reconhece a possibilidade de o sucessor ter afastada a sua responsabilidade nos autos, no caso de terem sido adotadas as medidas legais visando ao resguardo do patrimônio público (Acórdão 1541/2008-TCU-Segunda Câmara, 2773/2012 - 1ª Câmara, 3039/2011 - 2ª Câmara, entre outros) ;
Indica que isso também decorre do Enunciado da Súmula 230 do TCU e do disposto no art. 26-A, §§ 7º ao 9º, da Lei 10.522/2002;
Anota que foram devidamente cumpridas pelo defendente as duas condições ao afastamento da sua corresponsabilidade como mandatário sucessor, a saber: a demonstração da impossibilidade de prestar contas dos recursos geridos pelo antecessor e a adoção de medida destinada ao resguardo do patrimônio público;
Argumenta que a comprovação pelo sucessor da adoção de medida de resguardo ao patrimônio público, mesmo sem oferecer justificativa no tocante à impossibilidade de apresentar a prestação de contas, cujo vencimento ocorrera no seu mandato, tem sido admitida como condição suficiente para que ele tenha a responsabilidade elidida, no âmbito da TCE;
Conclui que subsiste uma espécie de presunção de boa-fé em prol do sucessor que ingressa com medida de resguardo ao erário contra o seu antecessor, fundada na premissa de que o antecessor não lhe disponibilizou os documentos necessários para que pudesse apresentar a prestação de contas na forma e tempo devidos;
Aduz que o sucessor deve ficar isento de responsabilidade, por omissão no dever de prestar contas de recurso recebido por seu antecessor, pois demonstrou a adoção de medidas efetivas visando ao resguardo do patrimônio público através de ação judicial com pedido de ressarcimento, reconhecidamente capaz de buscar o ressarcimento do prejuízo integral causado do erário (Acórdão 3642/2012-TCU-Segunda Câmara, 6295/2010-Primeira Câmara, 1313/2010-Primeira Câmara, 1080/2010-Segunda Câmara, 583/2010-Primeira Câmara) ;
Por fim, requer o acolhimento das razões apresentadas e o afastamento da sua responsabilidade nestes autos.
Análise das razões de justificativa apresentadas pelo Sr. Francisco Celso Crisóstomo Secundino:
Como se verá na análise a seguir, não merecem prosperar as razões de justificativa do responsável Francisco Celso Crisóstomo Secundino, devendo ser mantida a sua responsabilização pelo não cumprimento do prazo originalmente estipulado para prestação de contas do PNAE/2012, que se encerrou em 30/4/2013, bem como pela não apresentação de elementos que comprovassem que ele adotou medidas administrativas efetivas de obtenção dos documentos relativos à prestação de contas ou apresentação de justificativas que demonstrassem a existência de impedimento concreto de prestar contas quando do vencimento do referido prazo.
Em primeiro lugar, a ação de improbidade administrativa autuada sob o nº 13039-03.2013.88.06.0055 perante a Comarca de Canindé/CE (peça 14, p. 4-12) e ajuizada pelo responsável em face do seu antecessor não evidenciou a não disponibilização pelo antecessor das condições materiais mínimas e necessárias para que o prefeito sucessor pudesse apresentar a prestação de contas do PNAE/2012, cujo prazo se encerrou em 30/4/2013.
Tal ação de improbidade administrativa (peça 14, p. 5-6) girou tão somente ao redor do fato de que houve a transferência indevida de recursos no montante histórico total de R$ 341.400,00 da conta de movimentação específica do PNAE/2012 para contas outras, cuja destinação não era compatível com a finalidade de aplicação dos aludidos recursos.
Da leitura atenta da petição inicial da aludida ação de improbidade administrativa (peça 14, p. 5-6) , não é possível concluir, como equivocadamente quer dar a entender o responsável (peça 55, p. 6) , quando ele afirma que:
 (...) subsiste uma espécie de presunção de boa-fé em prol do sucessor que ingressa com medida de resguardo ao erário contra o seu antecessor, fundada na premissa de que o antecessor não lhe disponibilizou os documentos necessários para que pudesse apresentar a prestação de contas na forma e tempo devidos.
A análise minuciosa do inteiro teor da petição inicial da ação de improbidade administrativa (peça 14, p. 5-6) não permite concluir que o prefeito sucessor tenha apresentado qualquer elemento que comprovasse que ele adotou medidas administrativas efetivas no sentido de tentar obter os documentos relativos à prestação de contas dos recursos do PNAE/2012 ou, caso contrário, que fossem apresentadas justificativas que demonstrassem a existência de impedimento concreto de prestar contas quando do vencimento do referido prazo.
No caso em comento, embora não recaia sobre o mandato do antecessor o dever formal de prestar contas, ele poderá ter concorrido para a caracterização da situação de "omissão", por exemplo, ao não disponibilizar as condições materiais mínimas e necessárias para que o seu sucessor possa apresentar a prestação de contas do instrumento de repasse, razão por que, como se viu nesta instrução, o antecessor foi ouvido em audiência quanto a esse fato específico.
Ainda sobre o antecessor, malgrado o vencimento do prazo em tela não ter ocorrido no seu mandato, ele teria total interesse em que a prestação de contas tivesse sido entregue de forma completa, contendo todos os documentos exigidos pela legislação, até porque, se não for assim, o antecessor é que responde pelo dano presumido resultante da não comprovação da boa e regular aplicação dos recursos repassados, em virtude da omissão no dever de prestar contas, na condição de gestor dos recursos. Desse modo, nada mais natural do que dele se exigir a entrega da documentação necessária à prestação de contas ao sucessor, para que este consiga se desincumbir da citada obrigação no prazo devido.
Por sua vez, em relação ao sucessor, não seria apropriado afastar a sua responsabilização nestes autos pela caracterização da omissão, simplesmente porque ele ingressou com alguma medida de resguardo ao patrimônio público, sem apresentar, no entanto, as necessárias justificativas por não ter cumprido com o dever de prestar contas na forma e prazo devidos.
Por oportuno, deve-se registrar que o responsável não aproveitou o momento processual em que foi ouvido em audiência ao menos para informar sobre as providências adotadas à época, com vistas a localizar a documentação necessária para que pudesse efetivar a prestação de contas, nem tampouco relatou qualquer iniciativa tendente a buscar junto ao antecessor a referida documentação, circunstâncias essas absolutamente compatíveis e esperadas à luz do princípio da continuidade administrativa.
Assim, em casos como este, entende-se que a adoção de medida de resguardo ao erário pelo prefeito sucessor, apesar de suspender a inadimplência do ente beneficiário, não deve acarretar automaticamente a exclusão de sua responsabilidade pela omissão, sem que se faça acompanhar de esclarecimentos quanto às medidas administrativas por ele efetivamente adotadas no sentido de obter os documentos relativos à prestação de contas, de forma a demonstrar que, à época do vencimento do prazo para a prestação de contas, ele (sucessor) tinha envidado todos os esforços que se esperava de um gestor diligente para a reunião da mencionada documentação, mas, de fato, encontrou dificuldades concretas que o impediram de prestar contas.
Veja-se que a interpretação proposta apenas reforça as duas condicionantes previstas na regulamentação de regência (Súmula 230 do TCU e art. 26-A, §§ 7º ao 9º, da Lei 10.522/2002) que precisam ser observadas simultaneamente para que o sucessor tenha elidida a sua responsabilidade, repisa-se: a) demonstração da impossibilidade de prestar contas dos recursos geridos pelo antecessor; E b) adoção de medida destinada ao resguardo do patrimônio público.
Dessa forma, pela análise dos elementos comprobatórios constantes dos autos, em especial, a petição inicial de ação de improbidade administrativa ajuizada em face do prefeito antecessor (peça 14, p. 4-12) , conclui-se que devem ser rejeitadas as razões de justificativa do Sr. Francisco Celso Crisóstomo Secundino (peça 55) , mantendo-se a sua responsabilidade nestes autos, com o julgamento pela irregularidade de suas contas com a aplicação da multa prevista no art. 58, inciso II, da Lei 8.443/1992
Prescrição da Pretensão Punitiva:
Vale ressaltar que a pretensão punitiva do TCU, conforme Acórdão 1441/2016-TCU-Plenário, Relator Min. Benjamin Zymler, que uniformizou a jurisprudência acerca dessa questão, subordina-se ao prazo geral de prescrição indicado no art. 205 do Código Civil, que é de dez anos, contado da data de ocorrência da irregularidade sancionada, nos termos do art. 189 do Código Civil, sendo este prazo interrompido pelo ato que ordenar a citação, a audiência ou a oitiva dos responsáveis.
No caso em exame, não ocorreu a prescrição, uma vez que a irregularidade sancionada ocorreu em 1/5/2013, e os atos de ordenação das citações ocorreram em 28/4/2020 (peça 39) e 25/1/2021 (peça 57) .
Cumulatividade de multas:
Quanto à possibilidade de aplicação cumulativa das multas dos arts. 57 e 58, inciso I, da Lei 8.443/1992, ainda que seja adequada a realização de citação e audiência do responsável, por força do disposto no art. 209, § 4º, do Regimento Interno do TCU, o Tribunal reconhece que existe relação de subordinação entre as condutas de "não comprovação da aplicação dos recursos" e de "não disponibilização das condições materiais mínimas e necessárias para que o seu sucessor pudesse apresentar a prestação de contas", sendo a primeira consequência da segunda, o que enseja, na verificação das duas irregularidades, a aplicação da multa do art. 57, com o afastamento da multa do art. 58, inciso II, em atenção ao princípio da absorção (Acórdão 9579/2015-TCU-Segunda Câmara, Relator Min. Vital do Rêgo; Acórdão 2469/2019-TCU-Primeira Câmara, Relator Min. Augusto Sherman) .
Conforme leciona Cezar Bitencourt (Tratado de Direito Penal: parte geral - 8ª Edição - São Paulo: Saraiva, 2003. Pg. 565) , na absorção, " (...) a pena do delito mais grave absorve a pena do delito menos grave, que deve ser desprezada". No caso concreto, a "não disponibilização das condições materiais mínimas e necessárias para que o seu sucessor pudesse apresentar a prestação de contas", embora seja uma irregularidade autônoma, funciona como fase ou meio para a consecução da "não comprovação da aplicação dos recursos", havendo clara relação de interdependência entre essas condutas. Dessa forma, recaindo as duas ocorrências num mesmo gestor, deve prevalecer a pena do delito mais grave, qual seja, a multa do art. 57, da Lei 8.443/1992.
Cumpre observar, ainda, que a conduta dos responsáveis, consistente nas irregularidades "não comprovação da boa e regular aplicação dos recursos federais repassados em face da omissão no dever de prestar contas" e "não disponibilização das condições materiais mínimas e necessárias para que o seu sucessor pudesse apresentar a prestação de contas" configura violação não só às regras legais, mas também aos princípios basilares da administração pública, eis que, em última análise, ocorre o comprometimento da necessária satisfação à sociedade sobre o efetivo emprego dos recursos públicos postos à disposição da municipalidade, por força do instrumento de repasse em questão.
Nesses casos, em que fica evidente a falta de transparência e lisura, a revelar grave inobservância de dever de cuidado no trato com a coisa pública, isto é, ato praticado com culpa grave, pois, na espécie, a conduta do responsável se distancia daquela que seria esperada de um administrador público minimante diligente, num claro exemplo de erro grosseiro a que alude o art. 28 do Decreto-lei 4.657/1942 (Lei de Introdução às Normas do Direito Brasileiro) , incluído pela Lei 13.655/2018 (Acórdão 1689/2019-TCU-Plenário, Relator Min. Augusto Nardes; Acórdão 2924/2018-TCU-Plenário, Relator Min. José Mucio Monteiro; Acórdão 2391/2018-TCU-Plenário, Relator Min. Benjamin Zymler) .
CONCLUSÃO
Em face da análise promovida na seção "Exame Técnico", verifica-se que o responsável Manoel Claudio Pessoa Cardoso não logrou comprovar a boa e regular aplicação dos recursos e, instado a se manifestar, optou pelo silêncio, configurando a revelia, nos termos do § 3º, do art. 12, da Lei 8.443/1992. Ademais, inexistem nos autos elementos que demonstrem a boa-fé do responsável ou a ocorrência de outras excludentes de culpabilidade.
Ademais, como se viu na seção anterior, devem ser rejeitadas as razões de justificativa do Sr. Francisco Celso Crisóstomo Secundino (peça 55) .
Verifica-se também que não houve a prescrição da pretensão punitiva, conforme análise já realizada.
Tendo em vista que não constam dos autos elementos que permitam reconhecer a boa-fé dos responsáveis, sugere-se que as contas de ambos sejam julgadas irregulares, nos termos do art. 202, § 6º, do Regimento Interno do TCU, com a imputação do débito atualizado monetariamente e acrescido de juros de mora, nos termos do art. 202, § 1º do Regimento Interno do TCU, apenas ao Manoel Claudio Pessoa Cardoso, descontado o valor eventualmente recolhido, com a aplicação da multa prevista no art. 57 da Lei 8.443/1992 ao Sr. Manoel Claudio Pessoa Cardoso, assim como com a aplicação da multa prevista no art. 58, inciso II, da Lei 8.443/1992 ao Sr. Francisco Celso Crisóstomo Secundino.
Por fim, como não houve elementos que pudessem modificar o entendimento acerca das irregularidades em apuração, mantém-se a matriz de responsabilização que está ao final desta instrução.
PROPOSTA DE ENCAMINHAMENTO
Diante do exposto, submetemos os autos à consideração superior, propondo ao Tribunal:
considerar revel o responsável Manoel Claudio Pessoa Cardoso (CPF: XXX.271.923-XX) , para todos os efeitos, dando-se prosseguimento ao processo, com fulcro no art. 12, § 3º, da Lei 8.443/1992;
rejeitar as razões de justificativa do responsável Francisco Celso Crisóstomo Secundino (CPF: XXX.590.673-XX) ;
julgar irregulares, nos termos dos arts. 1º, inciso I, 16, inciso III, alíneas "b" e "c", da Lei 8.443/1992, c/c os arts. 19 e 23, inciso III, da mesma Lei, as contas do responsável Manoel Claudio Pessoa Cardoso (CPF: XXX.271.923-XX) , condenando-o ao pagamento das importâncias a seguir especificadas, atualizadas monetariamente e acrescidas dos juros de mora, calculadas a partir das datas discriminadas até a data da efetiva quitação do débito, fixando-lhe o prazo de quinze dias, para que comprove, perante o Tribunal, o recolhimento das referidas quantias aos cofres do Fundo Nacional de Desenvolvimento da Educação, nos termos do art. 23, inciso III, alínea "a", da citada lei, c/c o art. 214, inciso III, alínea "a", do Regimento Interno do TCU;
		Débitos relacionados ao responsável Manoel Claudio Pessoa Cardoso (CPF: XXX.271.923-XX) :
	Data de ocorrência
	Valor histórico (R$) 

	28/3/2012
	107.658,00

	3/4/2012
	107.658,00

	30/4/2012
	107.658,00

	4/6/2012
	107.658,00

	3/7/2012
	126.366,00

	17/7/2012
	133.140,00

	2/8/2012
	182.046,00

	5/9/2012
	182.046,00

	2/10/2012
	182.046,00

	5/11/2012
	182.046,00

	4/12/2012
	182.046,00

Valor atualizado do débito (com juros) em 5/7/2021: R$ 2.768.880,47.
julgar irregulares, nos termos dos arts. 1º, inciso I, 16, inciso III, alínea "a", da Lei 8.443/1992, c/c os arts. 19 e 23, inciso III, da mesma Lei, as contas do Francisco Celso Crisóstomo Secundino (CPF: XXX.590.673-XX) ;
aplicar ao responsável Manoel Claudio Pessoa Cardoso (CPF: XXX.271.923-XX) , a multa prevista no art. 57 da Lei 8.443/1992 c/c o art. 267 do Regimento Interno do TCU, fixando-lhe o prazo de quinze dias, a contar da notificação, para que comprove, perante o Tribunal (art. 214, III, alínea "a", do Regimento Interno do TCU) , o recolhimento da dívida aos cofres do Tesouro Nacional, atualizada monetariamente desde a data do acórdão que vier a ser proferido por este Tribunal até a data do efetivo recolhimento, se paga após o vencimento, na forma da legislação em vigor;
aplicar ao responsável Francisco Celso Crisóstomo Secundino (CPF: XXX.590.673-XX) , a multa prevista no art. 58, inciso II, da Lei 8.443/1992 c/c o art. 268 do Regimento Interno do TCU, fixando-lhe o prazo de quinze dias, a contar da notificação, para que comprove, perante o Tribunal (art. 214, III, alínea "a", do Regimento Interno do TCU) , o recolhimento da dívida aos cofres do Tesouro Nacional, atualizada monetariamente desde a data do acórdão proferido por este Tribunal até a data do efetivo recolhimento, se paga após o vencimento, na forma da legislação em vigor;
autorizar, desde logo, a cobrança judicial das dívidas, caso não atendidas as notificações, na forma do disposto no art. 28, inciso II, da Lei 8.443/1992;
autorizar também, desde logo, se requerido, com fundamento no art. 26, da Lei 8.443, de 1992, c/c o art. 217, §§ 1º e 2º do Regimento Interno do TCU, o parcelamento da (s) dívida (s) em até 36 parcelas, incidindo, sobre cada parcela, corrigida monetariamente, os correspondentes acréscimos legais, fixando-lhe o prazo de quinze dias, a contar do recebimento da notificação, para comprovar, perante o Tribunal, o recolhimento da primeira parcela, e de trinta dias, a contar da parcela anterior, para comprovar os recolhimentos das demais parcelas, devendo incidir, sobre cada valor mensal, atualizado monetariamente, os juros de mora devidos, no caso do débito, na forma prevista na legislação em vigor, alertando os responsáveis de que a falta de comprovação do recolhimento de qualquer parcela importará o vencimento antecipado do saldo devedor, nos termos do § 2º do art. 217 do Regimento Interno deste Tribunal; 
enviar cópia do Acórdão a ser prolatado à Procuradoria da República no Estado do Ceará, nos termos do § 3º do art. 16 da Lei 8.443/1992, c/c o § 7º do art. 209 do Regimento Interno do TCU, para adoção das medidas cabíveis;
enviar cópia do Acórdão que vier a ser proferido ao Fundo Nacional de Desenvolvimento da Educação e aos responsáveis, para ciência;
informar à Procuradoria da República no Estado do Ceará, ao Fundo Nacional de Desenvolvimento da Educação e aos responsáveis que a presente deliberação, acompanhada do Relatório e do Voto que a fundamenta, está disponível para a consulta no endereço www.tcu.gov.br/acordaos, além de esclarecer que, caso requerido, o TCU poderá fornecer sem custos as correspondentes cópias, de forma impressa; e
informar à Procuradoria da República no Estado do Ceará que, nos termos do parágrafo único do art. 62 da Resolução TCU 259/2014, os procuradores e membros do Ministério Público credenciados nesta Corte podem acessar os presentes autos de forma eletrônica e automática, ressalvados apenas os casos de eventuais peças classificadas como sigilosas, as quais requerem solicitação formal.
PARECER DO MINISTÉRIO PÚBLICO
O Ministério Público, à peça 73, manifestou-se de acordo com a proposta de encaminhamento alvitrada pela unidade técnica.
 
É o Relatório.

Wilker Macedo Lima (OAB/CE 22542) e outros

Procurador Marinus Eduardo De Vries Marsico.

TOMADA DE CONTAS ESPECIAL. PROGRAMA NACIONAL DE ALIMENTAÇÃO ESCOLAR (PNAE). OMISSÃO NA PRESTAÇÃO DE CONTAS. AUSÊNCIA DE COMPROVAÇÃO DA BOA E REGULAR UTILIZAÇAO DOS RECURSOS TRANSFERIDOS. REVELIA DE UM DOS RESPONSÁVEIS. CONTAS REGULARES COM RESSALVA PARA O PREFEITO SUCESSOR. CONTAS IRREGULARES PARA O PREFEITO GESTOR DOS RECURSOS TRANSFERIDOS. DÉBITO. MULTA. Cabe ao prefeito sucessor, sob pena das sanções cabíveis, além da adoção das medidas legais necessárias ao resguardo do patrimônio público até o prazo, vencido em seu mandato, para a apresentação da prestação de contas de recursos federais recebidos por seu antecessor, da demonstração, para o ente repassador, da impossibilidade de fazê-lo, no mesmo prazo, sempre que for o caso, conforme o art. 26-A, § 8º, da Lei nº 10.522, de 19 de julho de 2002, com redação dada pela Lei nº 12.810, de 15 de maio de 2013. Aplica-se o disposto no art. 24, parágrafo único, da Lei de Introdução às Normas do Direito Brasileira, no caso de o prefeito sucessor deixar de demonstrar a impossibilidade de apresentar a prestação de contas dos recursos federais recebidos por seu antecessor, caso a jurisprudência vigente à época do vencimento do prazo para isso admita a simples adoção de medidas legais necessárias ao resguardo do patrimônio federal transferido ao município.

TOMADA DE CONTAS ESPECIAL (TCE)

Secretaria de Controle Externo de Tomada de Contas Especial (SecexTCE).

Atuo força do Art. 18 da Resolução nº  175, de 2005.
Nesta tomada de contas especial, verificou-se a ausência de comprovação da boa e regular aplicação, dada a omissão no dever de prestar contas, dos recursos federais recebidos pelo Município de Canindé (CE) , por força do Programa Nacional de Alimentação Escolar (Pnae) , no exercício de 2012, no valor de R$ 1.600.368,00, montante total recebido pelo município no período.  Vejamos.
O prefeito à época dos fatos, o responsável Manoel Claudio Pessoa Cardoso, foi citado por ter deixado de comprovar a boa e regular aplicação dos recursos federais recebidos pelo município, ante a omissão no dever de prestar contas. O mesmo responsável foi chamado em audiência por não ter disponibilizado as condições materiais mínimas e necessárias para que seu sucessor pudesse apresentar a prestação de contas.
Também foi chamado em audiência o responsável Francisco Celso Crisóstomo Secundino, prefeito sucessor em cujo mandato vencera o prazo para apresentar a prestação de contas. O responsável deveria prestar razões de justificativa por não ter cumprido tal prazo, nem ter apresentado elementos que comprovassem a adoção de medidas administrativas efetivas de obtenção dos documentos relativos à prestação de contas ou justificativas que demonstrassem a existência de impedimento concreto de prestar contas.
Manoel Claudio Pessoa Cardoso não apresentou resposta, tornando-se revel. Já Francisco Celso Crisóstomo Secundino, ainda que intempestivamente, compareceu aos autos.
***
Diante dos elementos do processo, a Secretaria de Controle Externo de Tomada de Contas Especial (SecexTCE) concluiu que as contas de ambos deveriam ser julgadas irregulares, com a atribuição de débito no valor transferido ao primeiro e a aplicação de multas aos dois. Elencou argumentos, em suma, que destaco.
0. Validamente citado, não houve prejuízo à defesa de Manoel Claudio Pessoa Cardoso. No entanto, o responsável deixou de produzir prova da regular aplicação dos recursos entregues à sua responsabilidade. Além disso, ele não se pronunciou sequer na fase interna desta TCE.
0. As razões de justificativa apresentadas por Francisco Celso Crisóstomo Secundino não afastaram as irregularidades a ele atribuídas: i) a ação de improbidade administrativa que moveu contra seu antecessor não evidenciou que este tenha deixado de disponibilizar-lhe condições materiais mínimas para que pudesse prestar contas no prazo estabelecido, pois versou tão somente sobre o fato de ter havido transferência indevida dos recursos para conta estranha ao Pnae/2012; ii) a petição inicial dessa ação também não permite concluir que ele tenha tentado obter os documentos relativos à prestação de contas ou evidenciar impedimento concreto para isso; iii) nem agora o responsável informa as providências adotadas à época para localizar a documentação referente à prestação de contas.
***
	
O Ministério Público manifestou-se favorável à proposta apresentada pela SecexTCE.
***
Acolho-a parcialmente, tomando a análise apresentada pela unidade técnica quanto ao julgamento das contas de Manoel Claudio Pessoa Cardoso como razão para decidir. 
0. De fato, o prefeito que geriu os recursos deixou de cumprir seu dever de comprovar sua boa utilização. 
0. Quanto ao prefeito sucessor, peço vênias para discordar da solução proposta. 
0. De fato, a Súmula 230, transcrita a seguir, é clara ao estabelecer dois requisitos não excludentes, necessariamente comprovados, para que o prefeito sucessor não seja responsabilizado por omissão no dever de prestar contas vencidas em seu mandato. São esses a impossibilidade de fazê-lo e a adoção de medida de resguardo ao patrimônio público. Uma vez que o primeiro requisito não foi evidenciado, caberia julgar irregulares as contas do responsável e aplicar-lhe multa.
Súmula 230
Compete ao prefeito sucessor apresentar a prestação de contas referente aos recursos federais recebidos por seu antecessor, quando este não o tiver feito e o prazo para adimplemento dessa obrigação vencer ou estiver vencido no período de gestão do próprio mandatário sucessor, ou, na impossibilidade de fazê-lo, adotar as medidas legais visando ao resguardo do patrimônio público. [grifei]
0. No entanto, assiste razão ao responsável, em suas justificativas, quando alega que muitos julgados desta Corte fundamentavam-se na simples impetração de ação judicial, contra o prefeito que gerira recursos federais transferidos, para excluir a responsabilidade do prefeito sucessor em cujo mandato houvera expirado o prazo para a prestação de contas. Em que pese apenas um dos exemplos mencionados pelo responsável apresentar-se em circunstâncias que favorecem a sua tese (o Acórdão 3039/2011-TCU-Segunda Câmara, relator o Ministro-Substituto André de Carvalho) , em pesquisa na base de jurisprudência, contata-se que se considerava a providência suficiente, vide o Acórdão 1621/2012-TCU-Primeira Câmara, relator o Ministro José Múcio Monteiro, o Acórdão 10593/2011-TCU-Segunda Câmara, relator o Ministro José Jorge, e o Acórdão 9533/2011-TCU-Primeira Câmara, relator o Ministro José Múcio Monteiro. O relatório que informa este último acórdão, inclusive, traz a orientação então vigente, in verbis:
Sumário: TOMADA DE CONTAS ESPECIAL. OMISSÃO NO DEVER DE PRESTAR CONTAS DOS RECURSOS DO PRONAF. EXCLUSÃO DA RESPONSABILIDADE DO PREFEITO SUCESSOR. REVELIA DO GESTOR DOS RECURSOS. CONTAS IRREGULARES. DÉbito. multa.
1. A ausência de comprovação da aplicação dos recursos, em decorrência da omissão no dever de prestar contas do responsável, importa no julgamento pela irregularidade das contas, na condenação em débito e na aplicação de multa.
2. A comprovação do ajuizamento de ação judicial tendente a resguardar o patrimônio público enseja a exclusão do prefeito sucessor da relação processual. 
0. Aplica-se, portanto, o disposto no art. 24, parágrafo único, da Lei de Introdução às Normas do Direito Brasileira, dispositivo transcrito a seguir. Por isso, acolho as razões de justificativa para julgar as contas de Francisco Celso Crisóstomo Secundino regulares com ressalva, dando-se-lhe quitação. 
Art. 24.  A revisão, nas esferas administrativa, controladora ou judicial, quanto à validade de ato, contrato, ajuste, processo ou norma administrativa cuja produção já se houver completado levará em conta as orientações gerais da época, sendo vedado que, com base em mudança posterior de orientação geral, se declarem inválidas situações plenamente constituídas
Parágrafo único.  Consideram-se orientações gerais as interpretações e especificações contidas em atos públicos de caráter geral ou em jurisprudência judicial ou administrativa majoritária, e ainda as adotadas por prática administrativa reiterada e de amplo conhecimento público.            
0. Contudo, acertado argumento defendido pela unidade técnica: a medida adotada pelo responsável não foi suficiente para efeito da aplicação da Súmula 230. Aceitá-la, sem mas, significaria permitir que gestor que tenha o dever de prestar contas apenas reaja quando cobrado. Isso terminaria por subverter a lógica do sistema de controle do uso de recursos públicos transferidos. Não tomar providência adicional neste momento apenas contribuiria para perpetuar a vigência de jurisprudência que não se adequa ao cumprimento da competência desta Corte de Contas. Assim, necessário alertar o município de que cabe ao prefeito sucessor, sob pena das sanções cabíveis, além adoção das medidas legais necessárias ao resguardo do patrimônio público até o prazo, vencido em seu mandato, para a apresentação da prestação de contas de recursos federais recebidos por seu antecessor, a demonstração, no mesmo prazo, da impossibilidade de fazê-lo, sempre que for o caso, conforme o art. 26-A, § 8º, da Lei nº  10.522, de 2002, com redação dada pela Lei nº  12.810, de 15 de maio de 2013. 
Face ao exposto, Voto por que o Tribunal adote o Acórdão que ora submeto à consideração deste Colegiado.
TCU, Sala das Sessões, em 14 de setembro de 2021.
RAIMUNDO CARREIRO 
Relator